臺灣高等法院民事判決
109年度上更一字第89號
上  訴  人  林玉清  
訴訟代理人  李岳明律師
複 代理 人  蘇恆進律師
被 上訴 人  李佳樺  
訴訟代理人  俞惠佳律師(法扶律師)
上列當事人間請求塗銷抵押權登記等事件，上訴人對於中華民國
106年1月6日臺灣士林地方法院105年度重訴字第335號第一審判
決提起上訴，並為訴之追加，經最高法院就追加第1次發回更審
（上訴部分業經判決確定），本院於110年11月23日言詞辯論終
結，判決如下：
    主      文
確認被上訴人就附表一所示最高限額抵押權所擔保之債權逾新臺
幣肆佰貳拾伍萬元部分不存在。
上訴人其餘追加之訴駁回。
追加之訴及發回前第三審訴訟費用由上訴人負擔百分之八十五，
餘由被上訴人負擔。
    事實及理由
壹、程序部分：
    按第二審訴之變更或追加，非經他造同意不得為之，但請求
    之基礎事實同一者，不在此限，民事訴訟法第446條第1項、
    第255條第1項第2款定有明文。查上訴人於原法院主張其將
    所有門牌為新北市○○區○○路00號2樓之3房屋及坐落基地（下
    稱系爭房地）設定如附表一所示之最高限額抵押權（下稱系
    爭抵押權），乃通謀虛偽行為而無效，請求確認系爭抵押權
    不存在及塗銷該抵押權登記（業經敗訴確定）；嗣於更審前
    本院以系爭抵押權無擔保之債權存在，追加確認系爭抵押權
    擔保之債權不存在（見本院重上卷二第219頁背面），核與
    上開規定相符，應予准許。
貳、實體部分：
一、上訴人追加主張：伊因所營琦美診所發生醫療糾紛，恐財產
    遭假扣押，乃於民國102年9月16日將系爭房地設定本金最高
    限額新臺幣（下同）500萬元之系爭抵押權與被上訴人，兩
    造間並未成立消費借貸關係，系爭抵押權無任何擔保債權存
    在。爰提起本訴，並聲明：確認被上訴人就系爭抵押權所擔
    保之債權不存在。
二、被上訴人則以：伊對上訴人尚有如附表二所示825萬元之借
    款債權存在，為系爭抵押權效力所及等語，資為抗辯。並答
    辯聲明：追加之訴駁回。
三、兩造不爭執事項（見本院上更一卷一第60頁、卷三第42頁，
    並依判決文字調整）：
  ㈠上訴人於102年9月16日與被上訴人簽立抵押權設定契約書之
    物權契約（下稱系爭抵押權設定契約），以上訴人所有之系
    爭房地，設定系爭抵押權（詳如附表一之抵押權設定明細所
    示）。
  ㈡兩造於系爭抵押權設定契約蓋用之印文，均為兩造印鑑章之
    印文。
  ㈢上訴人於102年9月16日簽立，日期載為102年9月17日之「借
    據契約書兼作借據」。上訴人與其母張美黛於102年9月16日
    共同簽發票據號碼000000號、到期日103年2月23日、票面金
    額400萬元、受款人被上訴人之本票，該400萬元本票業經原
    審以103年度簡上字198號民事判決確認本票債權不存在，並
    於106年3月3日確定在案。
  ㈣被上訴人於102年9月17日交付100萬元（45萬元、30萬元、25
    萬元）、102年9月26日交付35萬元即附表二編號2-2、2-3部
    分，業經兩造間另案塗銷抵押權等事件判決確定（案號：臺
    灣基隆地方法院104年度訴字第399號、本院106年度上字第8
    65號、最高法院109年度台上字第2797號）。
四、上訴人主張兩造間並無消費借貸關係，系爭抵押權無任何擔
    保債權存在，均為被上訴人否認，並以前詞置辯。兩造爭點
    為：被上訴人對上訴人有無如附表二所示825萬元之借款債
    權存在，為系爭抵押權效力所及？茲審酌如下：　
  ㈠按確認法律關係不存在之訴，如被告主張其法律關係存在時
    ，應由被告負舉證責任（最高法院42年台上字第170號判例
    要旨參照）；次按稱消費借貸者，於當事人間必本於借貸之
    意思合致，而有移轉金錢或其他代替物之所有權於他方之行
    為，始得當之。是以消費借貸，因交付金錢之原因多端，除
    有金錢之交付外，尚須本於借貸之意思而為交付，方克成立
    。倘當事人主張與他方有消費借貸關係存在者，自應就該借
    貸意思互相表示合致及借款業已交付之事實，均負舉證之責
    任，其僅證明有金錢之交付，未能證明借貸意思表示合致者
    ，仍不能認為有該借貸關係存在（同院98年度台上字第1045
    號判決要旨參照）。上訴人主張系爭抵押權無任何擔保債權
    存在，為被上訴人否認，並辯稱：擔保債權即如附表二所示
    合計825萬元借款等語（本院卷二第291頁），依前開說明，
    應先由被上訴人就其抗辯有前開825萬元借款債權存在一情
    負舉證責任。
  ㈡經查，系爭抵押權所擔保之種類及範圍為上訴人對於被上訴
    人現在及將來所存最高限額內之借款，包括借貸、保證，有
    新北市汐止地政事務所105年11月28日新北汐地籍字第00000
    00000號函暨附件可稽（見原審卷第229-240頁）。上訴人雖
    主張其以系爭房地及基隆市○○區○○街000巷0號2樓房地（下
    稱基隆房地）設定最高限額抵押，被上訴人應說明此二抵押
    權各自擔保之範圍。然證人即代書黃彥凱於原法院103年度
    湖簡字第278號事件具結證述：張美代即上訴人之母說上訴
    人有兩間房子一間在基隆一間在汐止，要設定給被上訴人，
    設定當天他們三個人一起來我的事務所才認識，案子的立約
    日是在102年9月16日；有聽到要借錢，因為上訴人要向被上
    訴人借錢，所以來我這邊辦抵押的設定，但是因為辦是最高
    限額抵押，基隆的房子是最高限額300萬元，汐止的房屋是
    最高限額500萬元等語（本院上更一字卷一第108、110頁）
    。可見系爭抵押權及以基隆房地設定之最高限額抵押權均用
    以擔保被上訴人對上訴人之債權，且兩造為設定時，並未特
    別提及借款之擔保如何區分；則被上訴人抗辯上訴人雖以系
    爭房地及基隆房地就借款供擔保，未區分何筆借款以何房地
    之最高限額抵押權為擔保等語，尚非無據；是本件仍應就被
    上訴人抗辯之附表二所示各筆借款為審酌。
  ㈢附表二編號1部分：
  ⒈附表二編號1-1之280萬元部分：
  ⑴經查，被上訴人雖據證人陳姿蓉證述、錄音錄影檔案及畫面
    截圖、譯文、被上訴人所攝陳姿蓉錄音錄影檔案，抗辯其於
    102年9月17日交付280萬元予上訴人。但依該等錄音錄影檔
    案所示（見本院上更一卷二第77-85頁），此至多僅能證明
    ：證人陳姿蓉於102年9月16日夜間至翌日凌晨錄製欲向訴外
    人劉佳寧（即陳姿蓉口語所稱陸媽）述說之話語，及於過程
    中提及被上訴人攜帶280萬元，上訴人欲與劉佳寧洽談和解
    等事，至於被上訴人是否確有交付280萬元予上訴人，該等
    證據則未能證明。又證人陳姿蓉結證稱：我們第一次碰面的
    時候被上訴人就有說她要借錢給上訴人來賠償我跟劉佳寧；
    第二次見面我們本來約臺北的女子三溫暖，有約劉佳寧，後
    來劉佳寧沒有來，上訴人帶被上訴人跟我換到一家麥當勞等
    劉佳寧，劉佳寧都沒有來，在麥當勞的時候我有看到錢，是
    被上訴人帶來的，那天被上訴人帶280萬元，說100萬元要賠
    償我，剩下的要給劉佳寧；我沒有親自點280萬元，只看到
    一疊一疊，280萬元是我聽被上訴人說這邊有280萬元；被上
    訴人當場拿100萬元給我，我沒有收；我把100萬元退給上訴
    人，叫上訴人拿去賠劉佳寧，上訴人就把100萬元放回原本
    裝錢的紙袋，再把紙袋收到兩造中間，就放在桌面上；我沒
    有印象是誰把紙袋拿走，我也沒有看到上訴人把裝錢的紙袋
    收到自己的包包；上訴人開車載被上訴人返家途中，280萬
    元如何處理，我不知道等語（見本院重上卷二第116-117頁
    、119頁反面-120頁）。可見證人陳姿蓉僅聽聞被上訴人陳
    稱其有帶280萬元來，並未清點數額，且被上訴人雖交100萬
    元予證人陳姿蓉清點，但證人陳姿蓉當場退予上訴人，上訴
    人則將錢放入被上訴人原本裝錢的紙袋，並未收入自己包包
    ，證人陳姿蓉亦不知兩造開車離去時，該280萬元是否由上
    訴人取走，自難以證人陳姿蓉證述之情詞推認被上訴人確實
    已經交付借款280萬元。
  ⑵被上訴人雖另以其外祖母陳施氷保險箱手帳記載「280萬元佳
    樺林玉清醫生借房抵押」、證人即被上訴人之母陳瀅如證述
    ：102年9月份我還在加拿大時打電話回來，我母親跟我說上
    訴人要跟她借280萬元等語（見本院上更一卷二第345頁），
    及上訴人於102年12月23日以Line向其表示：「…你放心我之
    前跟你媽借的房子都抵押給你了…」等語（見本院上更一卷
    一第136頁），抗辯其有借貸280萬元予上訴人云云。但上訴
    人前開以Line所為表示並未提及何時交付若干金額，本件被
    上訴人所指借貸筆數甚多，此應無法證明被上訴人有交付28
    0萬元予上訴人；再者，借貸為要物契約，上開證據均不能
    證明被上訴人有交付借款280萬元之情；是其執此為據，難
    認可採。 
  ⒉附表二編號1-2之250萬元部分：
  ⑴經查，被上訴人固據證人陳重合、陳瀅如證述，主張其於102
    年10月某日借款250萬元予上訴人。但證人陳重合證稱：陳
    瀅如她們去我店裡吃飯，說臺北的朋友要借錢，約在臺中火
    車站交錢，問我有沒有空，我說有空；她們開車，我坐她們
    的車，她們來吃飯之前就已經把錢準備好，我們是開到臺中
    火車站前，陳瀅如、被上訴人、我、被上訴人外祖母都有下
    車，車停在火車站旁，我們到的時候，上訴人跟她媽媽已經
    在火車站等候，見面後就馬上交錢，我們就走了；都是一疊
    一疊從銀行領出來，只有數一疊一疊，因為一疊100萬元，
    有二疊，還有50萬元也是一疊一疊的等語（見本院重上卷二
    第121頁反面-122頁）；證人陳瀅如證述：我跟我母親於10
    月8日拿250萬元一起到臺中火車站我自己經營的飯店一樓的
    餐廳，交錢給上訴人；交付250萬元時，上訴人有現場點錢
　　，她是一疊一疊的點，點完之後她就拿走說要回臺北，一疊
    10萬元，總共有25疊等語（見本院上更一卷二第345、347頁
　　）。可見關於交付250萬元之地點，證人陳重和、陳瀅如一
    證述在臺中火車站，一證述在陳瀅如經營之飯店一樓餐廳，
    關於250萬元之疊數，亦一證述100萬元的二疊，50萬元一疊
    一疊，一證述一疊10萬元，共25疊，證人陳重和、陳瀅如關
    於借貸之交付此一重要事項所為證述顯不一致，本院要難以
    其等矛盾之證詞逕認被上訴人確實已經交付250萬元借款。
  ⑵被上訴人雖又提出陳施氷保險箱手帳、陳瀅如入出境紀錄、
    互助會單、黃美麗付款手帳、黃美麗相機內顯示之翻攝照片
    ，並引用證人黃美麗之證述，佐證其有資力借貸250萬元予
    上訴人，但其未能舉證證明交付250萬元，此等證據自無從
    證明兩造間有借貸250萬元一事。至於被上訴人另以上訴人
    於102年12月23日以Line向其表示：「…你放心我之前跟你媽
    借的房子都抵押給你了…」等語，抗辯其有交付250萬元部分
    ，不足採信之理由則同前。
  ⒊復被上訴人所提被上證2借據契約書兼作借據之影本與原本相
    符（見本院重上卷一第191頁），而其上雖記載「民國102年
    9月17日收訖新臺幣肆佰萬元。簽收人：林玉清102/9/17」
    等語，但此與被上訴人抗辯之借款交付時間不符，亦難以此
    記載逕認被上訴人業已交付400萬元借款與上訴人。
  ⒋綜上，本件尚難認被上訴人已就附表二編號1部分之借款舉證
    證明。
  ㈣附表二編號2部分：
  ⒈附表二編號2-1之15萬元部分：
    經查，證人即琦美診所員工郭雅綾在原法院103年度簡上字
    第198號事件中證稱：有一次大家一起談話，我聽到上訴人
    跟被上訴人在對話，上訴人說要發薪資了，但沒辦法發出來
    ，想跟被上訴人借15萬元（下稱對話現場）；我記得是當天
    ，聊完就直接拿錢；在診間交錢；102年9月5日我領到薪水
    之後有回到診所一次，當時有一個客人要打雷射，那位客人
    好像有在對話現場等語；上訴人之母張美代亦當庭陳述：那
    天證人郭雅綾幫客人洗臉的時後我在場，還跟證人打招呼等
    語（見本院上更一卷二第94-98頁）。證人即琦美診所客戶
    簡維庭在同一事件亦證稱：102年9月間第一次跟被上訴人前
    往琦美診所做淨膚雷射時，有看到被上訴人數錢給上訴人，
    伊在旁邊，有聽到他們在數15萬元，點完後交給上訴人，應
    該是借款，因為上訴人一直向被上訴人道謝等語（見本院上
    更一卷二第111-112頁）。可見，被上訴人抗辯其借款15萬
    元予上訴人等語，尚非無據。至於被上訴人所陳借款時間雖
    為102年8月9日，上開證人證述之借款時間則為102年9月間
    ，但上訴人係於102年9月始設定抵押，被上訴人是否記憶錯
    誤，亦非無可能，是本件仍可認被上訴人已舉證證明上訴人
    向其借貸15萬元一事。
  ⒉附表二編號2-2之100萬元、2-3之35萬元部分：
    經查，附表二編號2-2、2-3部分，業經兩造間另案塗銷抵押
    權等事件判決確定（案號：臺灣基隆地方法院104年度訴字
    第399號、106年度上字第865號、最高法院109年度台上字第
    2797號），被上訴人抗辯兩造間借貸合意與借款交付135萬
    元等語，信屬有據。
  ⒊附表二編號2-4之100萬元部分：
    經查，證人即被上訴人友人王奕晴在原法院103年度湖簡字
    第278號事件具結證稱：102年11月18日當天，上訴人、上訴
    人之母、被上訴人跟我約好到埔里鎮的櫻花村汽車旅館向我
    借100萬元；是被上訴人向我借的，我錢交給被上訴人，由
    被上訴人當場再交給上訴人；上訴人有說基隆房子賣了之後
    會還我100萬元，也就是說上訴人還給被上訴人100萬元，再
    由被上訴人還給我100萬元，因為我也不認識上訴人跟他母
    親，是被上訴人帶他們來的，所以借錢還錢都是針對被上訴
    人；被上訴人也有簽本票跟借據給我等語（見本院上更一卷
    一第111-112頁）；且上訴人自承102年11月8日確實有與被
    上訴人前往埔里找王奕晴等語（見本院上更一卷一第216頁
    ）；王奕晴存摺封面及內頁明細（見本院上更一卷一第
　　125-126頁）亦顯示被上訴人向王奕晴清償100萬元一事。可
    見，被上訴人應已舉證證明其向王奕晴借貸100萬元，並以
　　100萬元貸與上訴人，兩造就此有借貸之合意並已交付借款
    等事。
  ⒋附表二編號2-5之177萬元借款部分：
    經查，被上訴人抗辯其於102年12月13日、19日自其永豐銀
    行南臺中分行帳戶分4次各提領40萬元，再於102年12月23日
    凌晨自臺灣銀行臺中分行帳戶以提款卡連續提領5筆3萬元，
    合計175萬元一事，業據其永豐銀行帳戶往來明細、臺灣銀
    行中臺中分行存摺存款歷史明細查詢在卷可按（見本院上更
    一卷一第127-129頁）。又上訴人於102年12月23日3時28分
    許傳送LINE訊息：「你錢都有帶嗎？因為我後天要用到，我
    也打算要和陳姿蓉盡快和解，還有陸媽，等你把錢借給我後
    ，我已和教會的弟兄說好，會跟陸媽見面談和解的事情」等
    語、被上訴人回以：「你放心。我已經把錢175萬都領好了
    」、「機票的錢我也會一起給你」等語；且上訴人於同日10
    時59分許傳送LINE訊息：「連我媽在清點177萬時，算錢的
    時候他都哭了，若不是你這些日子以來的幫忙，我今年都完
    全被池總利用沒有收入」等語，有兩造間LINE訊息翻拍照片
    在卷可參（見本院上更一卷一第134、141頁），上訴人雖否
    認前揭Line對話紀錄之真正，然其於原法院105年度訴字第4
    號偽造文書案件證述：被上訴人是在102年12月23日清晨5時
    許打電話要我載她去機場，當時她已經快到我汐止南興路的
    家，我們管理員有打電話給我，被上訴人因為停車問題進不
    來，被上訴人的車有車禍，要去原廠修理；偵查中我有委任
    林輝豪律師；我是基督徒；我車貸繳了約5年，於104年繳完
    ，房貸從買基隆、汐止房地之同時就辦理，已經繳了很多年
    ，現在還在繳；我開琦美診所跟我阿姨借了200萬元等語（
    見本院上更一卷一第166、170、172頁），核與LINE對話紀
    錄中（見本院上更一卷一第132-142頁），上訴人於102年12
    月23日3時8分、10分、13分許先後傳送：「你直接把你的車
    子停到第（「地」之誤繕）下室，我會跟警衛說好」、「所
    以帶你去機場前帶你到保養廠嗎？」、「好的！沒問題我在
    （「再」之誤繕）帶你去，再去機場」、於同日10時29分許
    傳送：「反正明天我還要去找林律師討論池總他們的事情」
    、於同日10時59分許傳送：「我今年都完全被池總利用沒有
    收入，包括我跟阿姨借的200萬和房貸、車貸，都不知道該
    怎麼去周轉」等訊息相符，上開LINE對話紀錄難以事後加以
    偽造、變造，堪認上開LINE對話應為真實，是上訴人否認上
    開對話紀錄為其與被上訴人所為云云，無可採信。從而，被
    上訴人抗辯其於102年12月23日交付上訴人177萬元，其中17
    5萬元乃係借款等語，應為可採。
  ⒌從而，被上訴人抗辯兩造成立425萬元之借款合意，其並已交
    付借款等語，尚屬有據。又系爭抵押權所擔保之種類及範圍
    上訴人對於被上訴人現在及將來所存最高限額內之借款，包
    括借貸、保證，已如前述。堪認，系爭抵押權擔保之借款於
    425萬元之範圍內存在，逾425萬元部分不存在。
五、綜上所述，上訴人追加確認被上訴人就系爭抵押權所擔保之
    債權逾425萬元部分不存在，為有理由，應予准許，其餘請
    求為無理由，應予駁回。
六、本件事證已明，兩造其餘攻擊防禦方法及舉證，核與判決結
    果無影響，爰不再一一論列，併予敘明。
七、據上論結，本件上訴人追加之訴一部有理由，一部無理由，
    依民事訴訟法第79條，判決如主文。　　
中　　華　　民　　國　　110 　年　　12　　月　　14　　日
                  民事第十一庭  
                        審判長法  官  李慈惠
                              法  官  謝永昌
                              法  官  趙雪瑛
正本係照原本作成。
如不服本判決，應於收受送達後20日內向本院提出上訴書狀，其
未表明上訴理由者，應於提出上訴後20日內向本院補提理由書狀
（均須按他造當事人之人數附繕本）上訴時應提出委任律師或具
有律師資格之人之委任狀；委任有律師資格者，另應附具律師資
格證書及釋明委任人與受任人有民事訴訟法第466條之1第1項但
書或第2項所定關係之釋明文書影本。
中　　華　　民　　國　　110 　年　　12　　月　　14　　日
　　　　　　　　　　　　　    書記官  郭晋良　
附表一：
系爭房地（新北市○○區○○段）  系爭抵押權設定內容 建物 0000建號（即門牌號碼新北市○○區○○路00號2樓之3） 收件字號：102年汐地字第170410號 登記日期：102年9月23日 權利種類：本金最高限額抵押權 權利人：李佳樺 擔保債權總金額：500萬元 債務人及設定義務人：林玉清 擔保債權種類：債務人對抵押權人現在 （包括過去所負現在尚未清償）及將來所負在本抵押權設定契約書所定最高限額內所負之債務，包括借貸、保證。 擔保債權確定期日：122年9月15日 土地 0000地號 （權利範圍207/100000）   000000地號 （權利範圍207/100000）   000000地號 （權利範圍207/100000）  

附表二；
借據日期 借款金額 交付借款時間、金額   102年9月17日（被上證2） 400萬元 1-1 102年9月17日 280萬元   1-2 102年10月某日 250萬元   小計  530萬元（已清償130萬元，餘額為400萬元） 102年9月17日（被上證3） 425萬元 2-1 102年8月9日 15萬元   2-2 102年9月17日 100萬元（含45萬元、30萬元、 25萬元）   2-3 102年9月26日 35萬元   2-4 102年11月18日 100萬元   2-5 102年12月23日 177萬元   小計  425萬元（不含2萬元代刷機票） 合計    825萬元